【裁判字號】    99,訴,22
【裁判日期】    990412
【裁判案由】    損害賠償
【裁判全文】
臺灣臺東地方法院民事判決                99年度訴字第22號
原      告  甲○○
被      告  乙○○
上列當事人間請求損害賠償事件，本院於民國99年4月7日言詞辯
論終結，判決如下：
    主      文
原告之訴駁回。
訴訟費用新臺幣捌仟壹佰伍拾元，由原告負擔。
    事實及理由
壹、原告主張：
    被告於民國97年4月13日（下稱系爭期日）在原告所有坐落
    臺東市○○段7385地號土地（下稱系爭土地）附近，因其所
    僱用挖土機之司機施工時，不慎挖壞原告埋設在土地下，而
    通往系爭土地之輸水管（下稱系爭輸水管），造成原告近2
    年來，在系爭土地上所種植釋迦減少收成之損失，合計達新
    臺幣（下同）500,000元（下稱系爭損失），爰依民法第184
    條第1項前段侵權行為之法律關係起訴。並聲明求為判決：
    被告應給付原告500,000元，及自98年11月25日（即兩造在
    本院98年度他調字第64號於98年11月24日調解期日之翌日）
    起至清償日止，按週年利率百分之五計算之利息｛見本院卷
    （下同）第53頁至第54頁｝。
貳、被告方面：
    依卷附第37頁於97年4月13日所拍攝施工現場之挖土機，並
    非被告所僱用，亦不知係何人所有，否認曾以挖土機挖壞系
    爭輸水管之事實，且其並未說過：前開挖土機之司機是其所
    僱用、願負挖壞系爭輸水管之負責等語置辯，並聲明求為判
    決：駁回原告之訴（第54頁、第55頁）。
參、下列事實為兩造所不爭執（第55頁至第57頁），自應堪信為
    真實，本院爰逕採為辯論及判決之基礎。
  一、被告於97年4月2日向第三人所購買坐落臺東縣臺東市○○
      段7413、7413-3地號土地，與原告所有坐落同段7385地號
      土地（即系爭土地）間，僅以同段7411地號土地之產業道
      路相間隔（第29頁：地籍圖謄本影本）。
  二、依卷附第35頁於97年4月13日（即系爭期日）所拍攝現場
      之翻拍照片影本（下稱系爭照片）所示當場確有挖土機在
      系爭土地範圍以外位置上（第35頁：當日以挖土機施工情
      形之翻拍照片影本）。被告確有將印有「日屹行、營造工
      程、泥作工程、統編：00000000、乙○○等內容字樣之名
      片，當場交予原告（第37頁：前揭名片影本）。
  三、日屹行係獨資、於91年3月15日經核准設立，負責人為陳
      榆敏，營業項目包括：其他工程業﹝重機械承攬挖土機彎
      曲機﹞﹝限辦公連絡用﹞、土石採取業﹝限辦公連絡用﹞
      、預拌混凝土壓送工程業﹝限辦公連絡用﹞、景觀工程業
      ﹝限辦公連絡用﹞、電器零售業﹝飲水機﹞等（第52頁：
      商業登記公示查詢資料）。
  四、依卷附第35頁系爭照片所示：
    (一)在照片約中間北側以黃色鉛字筆所劃者，為圍牆（下稱系
      爭圍牆），即為卷附第29頁地籍圖謄本所示之臺東市○○
      段第7413地號土地右側之圍牆（即系爭圍牆），而於97年
      4月13日拍攝時，該圍牆的高度約為一公尺左右。
    (二)系爭圍牆北側之土地，即為卷附第29頁地籍圖所示系爭圍
      牆西側被告7413地號之土地。而卷附第29頁地籍圖所示系
      爭圍牆之北側，始為原告之系爭土地。
    (三)挖土機之位置，是在原告系爭土地，及被告7413、7413之
      3地號土地範圍外、東側之位置上，而距離原告所稱被挖
      壞輸水管之位置約10來公尺。
肆、本件經兩造同意行集中審理，並協議、整理限縮爭點為（第
    57頁）：
  一、原告主張：被告於97年4月13日在系爭土地附近施工時，
      不慎挖壞系爭輸水管，以致近2年來，造成原告在系爭土
      地上所種植釋迦減少收成之損失合計500,000元（即系爭
      損失），爰依民法第184條第1項前段侵權行為之法律關係
      ，請求被告應賠償原告上開損失，有無理由？
  二、若原告之上開主張為有理由時，則被告應賠償原告之損害
      為若干？
伍、得心證之理由：
  一、按(一)「因故意或過失不法侵害他人之權利者，負損害賠償
      責任，故意以背於善良風俗之方法加損害於他人者亦同，
      民法第184條第1項定有明文。本項規定前、後兩段為相異
      之侵權行為類型。關於保護之法益，前段為權利，後段為
      一般法益。關於主觀責任，前者以故意過失為已足，後者
      則限制須故意以背於善良風俗之方法加損害於他人，兩者
      要件有別，請求權基礎相異，訴訟標的自屬不同。」（最
      高法院86年度臺上字第3760號判決意旨可資參照）。(二)「
      民法第184條第1項前段規定，以權利之侵害為侵權行為要
      件之一，故有謂非侵害既存法律體系所明認之權利，不構
      成侵權行為。」（最高法院55年臺上字第2053號判例意旨
      參照），如物權（所有權等）、人格權（生命、身體、健
      康、名譽、自由、貞操等）、身分權、智慧財產權等，並
      不及於一般財產上之利益（純粹財產上之損害或經濟上之
      損失），例如如甲駕車違規撞及乙車，致乙車毀人傷，係
      屬侵害乙身體、健康之人格權及車輛之所有權，乙固得依
      民法第184條第1項前段之規定，請求甲賠償損害；至於因
      車禍導致交通中斷，使其他人因時間延誤無法準時交貨、
      或無法搭上飛機出國等損失，僅屬純粹經濟上之損失，除
      能證明甲係故意以背於善良風俗之方法致加損害，而得依
      同條項後段之規定請求損害賠償外，尚不能逕依該條項前
      段之規定請求賠償。至於立法者之所以作此「區別性的權
      益保護」，係因於利益衡量上，純粹經濟上損失受保護之
      必要，尚不能與人格權或所有權等權利同等並重，且純粹
      經濟上損失之範圍具有不確定性，如前述因車禍造成交通
      中斷，固可預見其他人之損失，但損害之範圍過於廣泛無
      法事先預見，為避免責任氾濫，故就純粹財產上之損害或
      經濟上之損失，以較嚴格之構成要件限制其侵權行為責任
      之成立（王澤鑑著侵權行為法第l10頁至115頁參照）。經
      查：本件縱使認訂被告確有以挖土機挖壞系爭輸水管之事
      實為真，惟原告所稱：以致近2年來，造成原告在系爭土
      地上所種植釋迦減少收成合計500,000元之損失（即系爭
      損失），核屬相當於「純粹經濟上之損失」乙情，應堪認
      定。揆諸前揭規定及說明，原告請求前揭純為經濟上之損
      失，自應以被告係故意欲造成原告在系爭土地上所種植釋
      迦減收之目的，而以背於善良風俗即以挖土機挖壞系爭輸
      水管之方法，加損害於原告，造成原告受有釋迦收成之系
      爭損失時，始足構成。而本院曾於99年3月31日準備程序
      中，提醒原告：「依據法律上之見解，影響果樹收成之損
      害，屬於純粹經濟上之損失，請求之依據必須符合民法第
      184條第1項後段，故意以背於善良風俗之方法，加損害於
      原告，該事由必須由原告舉證，有無意見？」，而原告回
      答「我知道」等語（第50頁：該日筆錄）。惟原告迄未舉
      證被告有符合前揭規定之主觀故意及客觀行為之要件。職
      是，原告依民法第184條第1項前段之規定，主張被告應賠
      償所受前揭純粹經濟上之損失，核無理由甚明。
  二、次按「侵權行為損害賠償之債，須損害之發生與加害人之
      故意或過失加害行為間，有相當因果關係，始能成立。所
      謂『相當因果關係』，係以行為人之行為所造成之客觀存
      在事實，依經驗法則，可認通常均可能發生同樣損害之結
      果而言；如有此同一條件存在，通常不必皆發生此損害之
      結果，則該條件與結果並不相當，即無相當因果關係；不
      能僅以行為人就其行為有故意過失，自認該行為與損害間
      有相當因果關係。」（最高法院90年度臺上字第772號裁
      判意旨可資參照）。另「負損害賠償責任者，除法律另有
      規定或契約另有訂定外，應回復他方損害發生前之原狀。
      因回復原狀而應給付金錢者，自損害發生時起，加給利息
      。第一項情形，債權人得請求支付回復原狀所必要之費用
      ，以代回復原狀。」、「應回復原狀者，如經債權人定相
      當期限催告後，逾期不為回復時，債權人得請求以金錢賠
      償其損害。」、「不能回復原狀或回復顯有重大困難者，
      應以金錢賠償其損害。」，民法第213條至第215條分別定
      有明文，此為侵權行為損害賠償之方法。經查：(一)原告既
      在系爭土地上種植釋迦，衡情需有以輸水管運送水源以供
      灌溉，倘若系爭輸水管係經被告挖壞後，未為處理，則原
      告自得依上開規定，選擇請求被告回復系爭輸水管發生
      損害前之原狀，或支付回復原狀所必要之費用，以代回復
      原狀，如經定相當期限催告後，被告仍逾期不為回復時
      ，原告自得請求以金錢賠償其損害，若系爭輸水管不能
      回復原狀或回復顯有重大困難者，亦得請求應以金錢賠償
      其損害等方式，以期損害之填補。(二)難謂原告得任意捨棄
      前開法律所規定之請求方式，而即以：因系爭輸水管遭挖
      壞，造成系爭土地上所種植釋迦之減收，而放任該情形近
      2年或更久之期間後，始請求該期間所減少收成之損失。
      果此，則原告損失之範圍，將具有不確定性，或恐將過於
      廣泛而無法事先預見，且易造成被告應負責任之氾濫，應
      無疑義。故就純粹經濟上之損失，應以較嚴格之構成要件
      限制其侵權行為責任之成立。據此，按客觀一般人之經驗
      法則，縱被告挖壞系爭輸水管之事實為真，亦核與原告之
      系爭損失（即純粹經濟上之損失）間，應無相當因果關係
      ，應為昭然。
陸、綜上所述：原告之系爭損失，核屬純粹經濟上之損失，而原
    告就被告確係故意欲造成原告釋迦收成之損害，而以背於善
    良風俗之方法，加損害於原告，致生原告之系爭損失乙情，
    並未舉證以實其說。另縱被告挖壞系爭輸水管之事實為真，
    亦核與原告之系爭損失間，無相當因果關係，業如前述。故
    原告爰依民法第184條第1項前段侵權行為之法律關係，請求
    判決如其聲明所示，為無理由，應予駁回。至於兩造在事實
    及理由第肆項：限縮爭點第二點，因原告之請求並無理由，
    爰無庸再以審酌之必要；另本件事證已臻明確，原告另聲請
    傳喚證人許相逢，僅係用以證明被告挖壞系爭輸水管乙節，
    核與判決並無影響，應無傳喚之必要，附此敘明。
柒、據上論結，本件原告之訴為無理由，依民事訴訟法第78條、
    第87條第1項之規定，判決如主文所示。
捌、訴訟費用額之部分，依後附計算書所示，並判決如主文第2
    項所示。
中    華    民    國    99    年    4    月    12    日
                  民事庭  法  官  陳兆翔
以上正本，係照原本作成。
如對本判決上訴，須於判決送達後20日內，向本院提出上訴狀。
中    華    民    國    99    年    4    月    12    日
                          書記官  吳明學
計算書：
項        目    金  額（新臺幣）
第一審裁判費    8,150元

司法院資訊處製作；財團法人民間司法改革基金會備份。
